臺灣花蓮地方法院刑事判決　　　　　　　 96年度訴字第243號
公　訴　人　臺灣花蓮地方法院檢察署檢察官
被　　　告　丁○○
指定辯護人　林武順律師
上列被告因強盜等案件，經檢察官提起公訴（96年度偵字第2070
號），本院判決如下：
    主  文
丁○○意圖為自己不法之所有，以詐術使人將本人之物交付，處
拘役伍拾日，如易科罰金，以新台幣壹仟元折算壹日，減為拘役
貳拾伍日，如易科罰金，以新台幣壹仟元折算壹日；又意圖為自
己不法之所有，以恐嚇使人將本人之物交付，處有期徒刑肆月，
如易科罰金，以新台幣壹仟元折算壹日，減為有期徒刑貳月，如
易科罰金，以新台幣壹仟元折算壹日；又意圖為自己不法之所有
，而搶奪他人之動產，處有期徒刑肆月，如易科罰金，以新台幣
壹仟元折算壹日，減為有期徒刑貳月，如易科罰金，以新台幣壹
仟元折算壹日；又傷害人之身體，處拘役參拾日，如易科罰金，
以新台幣壹仟元折算壹日，減為拘役拾伍日，如易科罰金，以新
台幣壹仟元折算壹日。應執行有期徒刑參月、拘役參拾日，如易
科罰金，均以新台幣壹仟元折算壹日。
    事  實
一、緣丁○○患有精神分裂症，長期於行政院國軍退除役官兵輔
    導委員會鳳林榮民醫院（下稱鳳林榮民醫院）接受治療，平
    日以服用抗精神分裂藥物為主，於民國96年 4月21日，其已
    有睡眠障礙、情緒激躁、被害妄想、缺乏自我控制之能力等
    症狀，並因上開精神障礙，致其辨識行為違法或依其辨識而
    行為之能力，顯著減低，惟未到完全喪失之程度，其處此精
    神不穩定之狀況下，竟意圖為自己不法之所有，為下列行為
    ：
    (一)於96年4月21日下午1時許（起訴書誤載為1 時30分許），
      前往丙○○所看管位於花蓮縣光復鄉○○村○○路○段88
      號之檳榔攤，向丙○○佯稱要購買維士比2 瓶【共價值新
      台幣（下同）140元】及新樂園牌香菸2包（共價值90元）
      ，丙○○不疑有他，乃交付維士比及香菸，其拿取後隨即
      欲離去，丙○○見狀，乃告知其尚未付款，其回稱之後會
      付款，丙○○因其之前向弟媳購買時均有付款，誤以為真
      ，乃同意其離去。
    (二)其於同日下午2時5分許，復至上址，向丙○○稱要購買維
      士比 2瓶，丙○○因其尚未給付上開購買菸酒之欠款，故
      表示不同意讓其賒帳，其竟直接動手欲打開冰箱門自行拿
      取，丙○○見狀即以雙手擋住冰箱門，不讓其開啟，其乃
      以暴力強開冰箱門，丙○○因力氣不及丁○○，並見冰箱
      因遭其強行拉開將要倒下，不得已放手，任由其將冰箱門
      開啟後，強行取走冰箱內之2 瓶維士比。其強取維士比後
      ，隨即趁丙○○驚慌未定、不及注意之際，復搶取香菸櫃
      內新樂園牌香菸2 包放入上衣口袋內，丙○○見狀，乃出
      手欲取回香菸，其即基於傷害人之身體之犯意，出手毆打
      丙○○頭部3 下後離去，丙○○因此受有左顳側頭皮、臉
      部挫傷之傷害。嗣經警方據報後循線查獲上情，並於同日
      晚上8 時許，經丁○○同意後搜索其位於花蓮縣光復鄉○
      ○路住所，且查扣上述維士比2瓶及及新樂園牌香菸2包。
二、案經丙○○訴由花蓮縣警察局鳳林分局報告臺灣花蓮地方法
    院檢察署檢察官偵查起訴。
    理  由
壹、證據能力方面：
    (一)按刑事訴訟法第159條第1項規定：被告以外之人於審判外
      之言詞或書面陳述，除法律有規定者外，不得作為證據。
      又被告以外之人於偵查中向檢察官所為之陳述，除顯有不
      可信之情況者外，得為證據；被告以外之人於檢察事務官
      、司法警察官或司法警察調查中所為之陳述，與審判中不
      符時，其先前之陳述具有較可信之特別情況，且為證明犯
      罪事實存否所必要者，得為證據，同法第159條之1第2 項
      及第159條之2分別定有明文。
    (二)查：被告丁○○對證人丙○○、萬金參於警詢及偵查中所
      言有爭執。依上開規定，證人丙○○、萬金參於警詢中所
      言，原則上無證據能力，僅例外當其於警詢中所言與審判
      中不符時，且該陳述具有可信性及必要性者，始賦予其證
      據能力。而檢察官並未傳喚證人萬金參於本院作證，是其
      於警詢中所言，依法並無證據能力。另證人丙○○於本院
      作證所言，就被告第一次有無購買香煙部分已記憶不清、
      所述遭毆次數亦與警詢中所言不符，本院徵其於警詢作證
      時所處情境，係於案發後不久就案發經過說明，並無受外
      力不當干預之情事，且距離案發時間較近，記憶自較本院
      作證時清晰，故認具有可信之特別情形，且為證明被告犯
      罪存否所必要，依上開規定，其於警詢中所言有證據能力
      。至證人丙○○、萬金參於偵查中均係以證人身分具結後
      作證，徵其等作證時所處之情境，亦無受外力不當干擾之
      情事，故無顯不可信之情況，依刑事訴訟法第159條之1第
      2項之規定，其等於偵查中所言均有證據能力。
貳、實體方面
一、訊據被告丁○○矢口否認有上開詐欺、恐嚇、搶奪及傷害之
    犯行，辯稱：伊當時在該檳榔攤，係以1000元向一位白頭髮
    的老婦人購買4瓶維士比與4包新樂園牌香菸，並非向丙○○
    購買菸酒，亦未曾欺騙、毆打丙○○及搶奪云云。經查：
    (一)上開事實，業據證人丙○○於警詢、偵查中證述明確，並
      於本院證稱：當天被告第一次向伊購買維士比 2瓶，伊忘
      了他有無買香煙，當時他穿深色長袖，就是他今天所穿的
      衣服，且沒有付錢就離開，伊乃追問他為何未付錢，他回
      稱會還錢就走了，伊因他以前曾向伊弟媳婦買東西都有付
      錢，所以想他可能會過來還錢，因此未報警，被告第二次
      又要買維士比，但伊不同意他賒帳，他就打開冰箱門，伊
      即以雙手擋住冰箱門要他先付錢，但他力氣很大，伊看見
      冰箱因他強力開啟將行倒下，乃放手讓他打開冰箱門拿取
      維士比2 瓶，他拿了維士比後，又拿香菸放入口袋內，伊
      生氣欲欲搶回香菸，即遭被告毆打頭部2 拳，並因頭會暈
      暈，而任由被告離去等語，核與證人萬金參於偵查中所證
      述之內容相符。雖證人丙○○於本院作證時就被告當日第
      一次至檳榔攤向伊買維士比時，有無購買香菸乙節，證稱
      已忘記了，並就被告第二次至該檳榔攤時，因伊欲取回遭
      搶香菸致遭被告毆打頭部2拳，與警詢中稱遭毆打3拳不同
      ，然證人丙○○於本院作證時（即96年9 月26日），距離
      案發時間（即96年4月21日）已相隔5月有餘，以人之記憶
      有限，自不可能就案發細節均記憶清晰，而其於警詢作證
      時，距離案發時間最近，記憶自最為清晰、正確，故應以
      其於警詢中所言被告第一次有購買菸酒及遭被告毆打頭部
      3 拳，較為正確。又證人丙○○於警詢、偵查及本院作證
      時，就被告當日係先購買菸酒，並佯稱會付款後離去，第
      二次其因被告尚未給付當日先前所購買菸酒款項而不同意
      被告賒帳，被告即強取維士比，並擅自拿取香菸，其因欲
      向被告取回香菸乃遭被告毆打頭部等節，先後所述內容均
      大致相符，且其於警詢中所述：其為阻止被告，有拉被告
      衣服口袋，而撕破被告上衣口袋等語，亦與警方查獲被告
      時，被告身上所著上衣口袋有裂開之痕跡一致，此有照片
      乙紙附卷可參（見警卷第33頁），並有丙○○受傷之診斷
      證明書乙張在卷足稽。復參以被告陳稱其不認識證人丙○
      ○，是被告與丙○○應當並無閒隙，丙○○自無虛捏上開
      遭騙、遭搶、被毆等節，以誣陷被告之必要。況證人丙○
      ○於本院所述被告當日穿著，亦與被告所述其當日穿著相
      符，益證證人丙○○亦無誤認被告之可能。綜上，均足證
      明證人丙○○、萬金參所述確與事實相符，應堪採信。
    (二)此外，復有搜索扣押筆錄乙份、贓物認領保管單、刑案現
      場測繪圖各1張及現場照片4張在卷可參。被告所辯，顯係
      卸責之詞，不足採信。本件事證明確，被告犯行堪予認定
      。
二、核被告佯裝購物，使丙○○誤信其會付款而交付菸酒之行為
    ，係犯刑法第339條第1項之詐欺取財罪；被告以暴力強開冰
    箱，強取冰箱內之維士比 2瓶之行為，係犯同法第346條第1
    項之恐嚇取財罪；被告趁丙○○未及注意之際，搶取香菸櫃
    內香菸2包之行為，係犯同法第325條第 1項之搶奪罪；被告
    毆打丙○○頭部成傷之行為，係犯同法第277條第1項傷害罪
    。檢察官雖認被告第二次毆打丙○○成傷，並拿取維士比 2
    瓶及香菸 2包之行為，係犯刑法第328條第1項強盜罪嫌云云
    ，然丙○○係被告強取維士比及拿取香菸之後，因欲取回香
    菸，始遭被告毆打，而被告強取維士比之方式為以暴力強開
    冰箱門，丙○○係見冰箱將因被告強力開啟而倒下，乃放手
    讓被告打開冰箱門而拿取維士比 2瓶，是被告以暴力強取維
    士比之行為，並未至丙○○無法抗拒之程度，自與刑法第32
    8條第1項強盜罪之構成要件不符，僅能論以刑法第346條第1
    項恐嚇取財罪。至被告隨即趁丙○○不及注意之際，拿取香
    菸2 包，亦未使用任何強暴、脅迫方式為之，所為係構成刑
    法第325條第1項搶奪罪。另其於取得菸酒之後，因丙○○欲
    搶回香菸而毆打丙○○頭部成傷部分，因丙○○係遭被告毆
    打頭部，因頭暈乃不想再去搶回遭被告搶取之物，業據證人
    丙○○於本院證述明確，可見丙○○主觀上並未因被告之行
    為而達不能抗拒之情形，客觀上被告上開行為亦未達使人難
    以抗拒之程度，依大法官會議釋字第630 號解釋，亦與刑法
    第329條之要件不符，而僅構成刑法第277 條第1項傷害罪，
    是檢察官此部份之起訴法條容有未洽，應予變更，至檢察官
    雖未論及被告涉犯刑法第277條第1項傷害罪嫌，惟因起訴書
    之犯罪事實欄內業已記載此部分之犯罪事實，本院自應併予
    審究。又本案經本院送鳳林榮民醫院就被告於案發當時之精
    神狀況鑑定，鑑定結果認：被告因患有精神分裂症，自89年
    5 月31日開始至今，長期於鳳林榮民醫院接受治療，平日以
    服用抗精神分裂藥物為主，其急性發病時之症狀包括有情緒
    激躁、關係妄想、被害妄想與幻聽等，且其曾於96年4月23
    日、24日與25日連續3 天，因失眠、情緒激躁、欠穩，以及
    出現關係妄想與疑似幻聽等症狀，前來鳳林榮民醫院就醫，
    並於96年4 月25日就醫時，經醫師診治發現當時被告之精神
    狀況已有明顯異常之現象，呈現包括睡眠障礙、情緒激動、
    被害妄想、易衝動、缺乏自我控制之能力等症狀，而安排被
    告住入身心急性病房接受積極之精神治療，由上開研判，被
    告於96年 4月21日案發當天之精神狀態，可能已處於急性混
    亂期，且其失控之行為恐已受到妄想與思考紊亂之顯著影響
    ，而可能達瀕臨心神喪失之程度等情，此有該院96年 8月30
    日鳳醫精字第0960003795號函及所附精神鑑定報告書在卷可
    參。而證人丙○○於本院亦證稱：當日被告第一次來的時候
    ，精神狀況就怪怪了，當時被告講話的口氣與平日不同；證
    人即製作被告警詢筆錄之警員乙○○復證稱：當天製作警詢
    筆錄時，被告很暴躁，有答非所問、語無倫次的狀況，並有
    亂吼的情形等語。再酌以被告於案發當日第一次向丙○○購
    買菸酒，於丙○○追問為何未付款時，尚能回答會還錢等語
    ，顯見其辨識能力尚未完全喪失。綜上各節，足證被告於案
    發當時已因精神障礙，致其辨識行為違法或依其辨識而行為
    之能力顯著減低，爰依刑法第19條第 2項之規定，就被告所
    犯上開各罪，均減輕其刑。爰審酌被告案發當時之精神狀況
    、其犯罪之動機、手段、詐得或強取、搶奪財物之價值均不
    高、丙○○所受之傷害尚屬輕微，及事後否認犯行之態度等
    一切情狀，量處如主文所示之刑，並諭知易科罰金之折算標
    準及定其應執行之刑。末查，本件被告犯罪時間均在96年4
    月24日以前，所犯皆合於中華民國96年罪犯減刑條例第2 條
    第1項第3款之規定，爰均減其宣告刑2分之1，併予敘明。
據上論斷，應依刑事訴訟法第299條第1項前段、第300 條，刑法
第339條第1項、第346條第1項、第325條第1項、第277條第1項、
第19條第2項、第41條第1項前段、第51條第5款、第6款，刑法施
行法第1條之1，中華民國96年罪犯減刑條例第2條第1項第3 款、
第7條、第10條第1項，判決如主文。
本案經檢察官甲○○到庭執行職務。
中　　華　　民　　國　　96　　年　　12　　月　　13　　日
　　　　　　　　　刑事第三庭    審判長法　官　李世華
                                      法  官  張嘉芬
                                      法  官  楊仲農
上列正本證明與原本無異。
如對本判決不服，應於送達後10日內，向本院提出上訴狀（上訴
狀應記載具體上訴理由並應抄附繕本）告訴人或被害人如對於本
判決不服者，應具備理由請求檢察官上訴，其上訴期間之計算係
以檢察官收受判決正本之日期為準。
中　　華　　民　　國　　96　　年　　12　　月　　13　　日
                                      書記官
附錄本判決論罪之法律條文：
中華民國刑法第339條：
意圖為自己或第三人不法之所有，以詐術使人將本人或第三人之
物交付者，處5年以下有期徒刑、拘役或科或併科1千元以下罰金
。
以前項方法得財產上不法之利益或使第三人得之者，亦同。
前二項之未遂犯罰之。
中華民國刑法第346條：
意圖為自己或第三人不法之所有，以恐嚇使人將本人或第三人之
物交付者，處6月以上5年以下有期徒刑，得併科1千元以下罰金
。
以前項方法得財產上不法之利益，或使第三人得之者，亦同。
前二項之未遂犯罰之。
中華民國刑法第325條：
意圖為自己或第三人不法之所有，而搶奪他人之動產者，處6月
以上5年以下有期徒刑。
因而致人於死者，處無期徒刑或7年以上有期徒刑，致重傷者，
處3年以上10年以下有期徒刑。
第 1 項之未遂犯罰之。
中華民國刑法第277條：
傷害人之身體或健康者，處3年以下有期徒刑、拘役或1千元以下
罰金。
犯前項之罪因而致人於死者，處無期徒刑或7年以上有期徒刑；
致重傷者，處3年以上10年以下有期徒刑。
